【裁判字號】    97,保險上,39
【裁判日期】    980512
【裁判案由】    給付保險金
【裁判全文】
臺灣高等法院民事判決                97年度保險上字第39號
上  訴  人
即被上訴人  戊○○
                        號
被  上訴人  丁○○
                        號
共      同
訴訟代理人  周仲鼎律師
被  上訴人
即  上訴人  國泰人壽保險股份有限公司
法定代理人  庚○○
訴訟代理人  賴盛星律師
複  代理人  劉淑琴律師
            程才芳律師
上  訴  人  新光人壽保險股份有限公司
法定代理人  甲○○
訴訟代理人  丙○○
            己○○
上  訴  人  新光產物保險股份有限公司
法定代理人  乙○○
訴訟代理人  陳岳瑜律師
            王曹正雄律師
上列當事人間請求給付保險金事件，上訴人對於中華民國97年10
月8日臺灣臺北地方法院95年度保險字第122號第一審判決提起上
訴，本院於98年4月21日言詞辯論終結，判決如下：
    主  文
原判決關於駁回上訴人戊○○後開第二項之訴部分，暨命負擔訴
訟費用之裁判均廢棄。
上訴人國泰人壽保險股份有限公司應再給付上訴人戊○○新臺幣
柒佰萬元及自民國九十五年八月二十三日起至清償日止，按週年
利率百分之十計算之利息。
國泰人壽保險股份有限公司、新光人壽保險股份有限公司、新光
產物保險股份有限公司之上訴駁回。
第一審關於命戊○○負擔訴訟費用部分，及第二審訴訟費用關於
戊○○上訴部分，由上訴人國泰人壽保險股份有限公司負擔。第
二審訴訟費用關於國泰人壽保險股份有限公司上訴部分，由國泰
人壽保險股份有限公司負擔；關於新光人壽保險股份有限公司上
訴部分，由新光人壽保險股份有限公司負擔；關於新光產物保險
股份有限公司上訴部分，由新光產物保險股份有限公司負擔。
    事實及理由
一、本件上訴人經合法通知，未於言詞辯論期日到場，核無民事
    訴訟法第386條所列各款情形，爰依被上訴人之聲請，由其
    一造辯論而為判決。
二、本件被上訴人即上訴人戊○○（下稱戊○○）及被上訴人丁
    ○○（下稱丁○○）起訴主張：
    (一)訴外人林文俊為戊○○之夫、丁○○之兄。林文俊生前以
      自己為被保險人分別投保下列保險契約：1.民國（下同）
      86年5月14日向上訴人新光人壽保險股份有限公司（下稱
      新光人壽公司）投保長安養老甲型壽險附加意外傷害保險
      附約（下稱系爭新光人壽長安保險契約），保單號碼為CM
      C01613-CM，保險金額為新臺幣（下同）57萬元，指定戊
      ○○為受益人，約定於被保險人林文俊因意外身故，新光
      人壽公司應給付受益人壽險保險金57萬元，意外身故保險
      金50萬元。2.自94年5月7日起向上訴人新光產物保險股份
      有限公司（下稱新光產物公司）投保保險金額為500萬元
      之新光團體傷害保險（下稱系爭新光產險保險契約），保
      險證號:131894ASPA107730，指定受益人為戊○○，約定
      被保險人意外身故時，新光產物公司應給付保險金額500
      萬元。3.84年5月1日向上訴人即被上訴人國泰人壽保險股
      份有限公司（下稱國泰公司）投保美滿人生312終身壽險
      ，並附加傷害附約及防癌終身健康保險附約（下稱系爭國
      泰人壽312保險契約），指定戊○○為受益人，約定被保
      險人林文俊於契約年限內死亡或屆契約約定年限而仍生存
      時，國泰人壽公司應給付50萬元之保險金，並於傷害附約
      約定，若於契約年限內發生被保險人林文俊意外身故之情
      形，受益人可向國泰人壽公司請求死亡保險金100萬元。
      4.94年6 月24日向國泰公司投保達康101終身壽險暨國泰
      人壽全方位傷害保險附約（下稱系爭國泰人壽達康101保
      險契約），指定戊○○為受益人，保單號碼為0000000000
      ，就附約傷害保險部分又提高保險金額至700萬元，約定
      被保險人林文俊因意外身故，國泰公司應給付受益人700
      萬元之意外身故保險金。5.74年5月8日又向國泰公司投保
      萬壽養老保險（下稱系爭國泰人壽萬壽養老保險契約），
      保單號碼為0000000000，指定丁○○為受益人，約定於被
      保險人林文俊身故，國泰公司應給付受益人250萬元之死
      亡保險金，若被保險人林文俊因意外身故，則另應給付意
      外死亡給付保險金250萬元。
    (二)被保險人林文俊於95年2月21日不慎於車內意外窒息死亡
      ，經臺灣宜蘭地方法院檢察署（下稱宜蘭地檢署）相驗後
      證明其係於密閉車內因缺氧、二氧化碳中毒而窒息死亡，
      屬意外死亡，該當前開保險契約中之意外死亡條款，是伊
      自得據此依約向上開保險公司請求給付保險金。又林文俊
      於生前雖有求診精神科，然其係為治療長期失眠問題，林
      文俊僅具小學學歷之農家子弟，自難從藥袋記載其所服用
      之藥物具有抗焦慮成分，而認知其患有憂鬱症，縱林文俊
      所服用之藥物雖含有抗焦慮之成分，然此乃幫助睡眠之方
      式，不應當然推論林文俊有嚴重憂鬱症或有足以影響保險
      契約衡平、誠信原則之可能，是林文俊於訂立系爭國泰人
      壽達康101保險契約前，對於其患有憂鬱症一事確有可能
      完全不知，故林文俊對於未盡告知義務一事，並無故意或
      過失。再一般常人並不認為如睡眠障礙之小疾病為保險契
      約應告知之重大事項，則林文俊未將睡眠障礙一事告知國
      泰公司，並未違反保險法第64條之告知義務，國泰公司自
      不得據此解除契約。況國泰公司之保險業務員自行勾取、
      填寫被保險人告知書及聲明事項，已違反該公司之規定，
      此不利之後果應由該公司自行承擔。另保險法規定未盡告
      知義務之基礎乃建立於未說明之事項與保險事故之發生有
      關聯、牽涉、影響或可能性時，始有討論是否違反告知義
      務之必要。系爭相驗法醫與現場警員已證明林文俊之死亡
      原因為「意外」，而為林文俊問診之李朝雄醫師亦提出書
      面證明林文俊係患單純型之憂鬱症，經診治後，病情已逐
      漸好轉，應與猝死無直接關係，足見林文俊罹患憂鬱症對
      保險事故之發生不具任何影響，林文俊之死亡亦與未告知
      之事項無關。
    (三)爰依上開保險契約之約定，求為判命：1.新光人壽公司應
      給付戊○○50萬元，及自95年8月23日起至清償日止按週
      年利率10％計算利息；2.新光產物公司應給付戊○○500
      萬元，及自95年10月17日起至清償日止按週年利率10％計
      算利息；3.國泰公司應給付丁○○250萬元，及自95年8月
      23日起至清償日止按週年利率10％計算利息；4.國泰公司
      應給付戊○○800萬元，及自95年8月23日起至清償日止按
      週年利率10％計算利息之判決。
三、對造抗辯部分：
    (一)新光人壽公司則以：林文俊長期患有失眠症，縱使在有服
      藥之情形下，亦有中斷睡眠之可能，則林文俊於空間狹小
      、無法伸展肢體之車前座，應更難有優良之睡眠品質，依
      一般經驗法則，林文俊不可能因長時間氧氣不足而缺氧窒
      息，是就林文俊確係因系爭保險契約所約定之「意外傷害
      事故」致死之事實，戊○○應負舉證責任。又系爭保單條
      款約定之「意外傷害事故」係指「非由疾病引起之外來突
      發事故」，而相驗屍體證明書與法醫驗斷書所載「意外」
      項目係指意料之外非常態死亡之情形，二者顯不相同，是
      系爭相驗屍體證明書之記載尚不足以證明林文俊係因二氧
      化碳窒息死亡。且系爭相驗屍體證明書之記載，林文俊之
      死亡原因為「甲、窒息，乙、二氧化碳中毒，丙、密閉車
      內缺氧」，至於造成「缺氧」之原因為何，相驗屍體證明
      書上則未記載，是何原因造成林文俊「缺氧而窒息」，始
      為林文俊真正死亡之原因，戊○○就此應舉證說明。另羅
      東博愛醫院診斷書係醫師依家屬之要求開立，無法作為林
      文俊之憂鬱症已好轉且無自戕可能性之證明。茲戊○○未
      能證明林文俊係因系爭保單條款所約定之「意外傷害事故
      」而死亡，伊自無給付保險金之責任等語置辯。
    (二)新光產物公司則以：依系爭新光產險保險契約保單條款第
      2條第5款、第3條約定，戊○○應就其主張被保險人林文
      俊係因意外而死亡之事實，負舉證之責。即林文俊須符合
      「非由疾病引起」、「外來」、「突發」要件，伊始負給
      付保險金之義務。又保險契約之意外事故，與一般人通常
      觀念所認定之意外係泛指意料之外者不同，林文俊之死亡
      原因，依系爭相驗屍體證明書雖係記載：「死亡原因：甲
      、窒息；乙、二氧化碳中毒；丙、密閉車內缺氧」，惟經
      伊請教汽車修護專家表示：「車輛在門窗緊閉狀態時，仍
      有微量空氣進出，且在空氣稀薄，如有呼吸困難之行為能
      力之人，均會本能打開車窗或擊破車窗，故本身呼吸之二
      氧化碳濃度，達到中毒或死亡之可能極低，除非有外在加
      工或服用藥物昏迷不醒而窒息。」，是戊○○自應證明林
      文俊係因意外傷害事故而死亡。況林文俊因重鬱症而持續
      就醫用藥，林文俊對於獨自長時間待在密閉車廂而未開啟
      空調或打開窗戶，將導致死亡之事實自屬明知且可得預期
      ，可認本件事故之發生是林文俊之故意行為所引，伊自不
      負給付保險金之責等語置辯。
    (三)國泰公司則以：林文俊於94年6月24日向伊投保系爭國泰
      人壽達康101保險契約，及嗣後於94年8月9日將前揭保險
      之傷害死殘保險金額變更為700萬元時，就伊書面詢問所
      詢「1.最近二個月內是否曾因受傷或生病接受醫師治療、
      診療或用藥」、「8.有投保健康險者，請回答下列問題…
      (二)現在是否仍患有下列疾病：…(4)…精神官能症、憂鬱症
      。」之問題，林文俊均勾選「否」乙欄，惟經伊向羅東博
      愛醫院調閱林文俊之病歷資料顯示，林文俊於94年3月1日
      曾至羅東博愛醫院精神科求診，經診斷為「重鬱症」，且
      其後於同年3 月25日、4月15日、5月6日、6月15日、7月
      13日、8月12日、9月9日，10月7日、12月2日，95年1月27
      日、95年2月6日繼續就診，可見林文俊於投保前2個月曾
      因重鬱症接受醫師診療並用藥，且於投保當時確實罹患重
      鬱症之疾病，然林文俊於填寫要保書就上開書面詢問事項
      並未盡據實告知義務，不論其係故意隱瞞或過失遺漏，均
      已足影響伊對危險之估計，伊於95年4月14日以台北96支
      郵局第1004號存證信函解除系爭保險契約，自不負給付保
      險金之義務。又林文俊係因罹患重鬱症，晚上睡不著，才
      有至車上睡覺習慣，增加在車內窒息死亡之風險，致發生
      本件窒息死亡結果，是本件窒息死亡結果顯然與林文俊患
      憂鬱症有或然性，伊公司自得據以解除該保險契約。另系
      爭相驗屍體證明書記載死亡種類為「意外」，並不能證明
      即為保險法上所指之「意外」，戊○○、丁○○仍應就林
      文俊係因外來、突發之意外事故導致死亡之事實，負舉證
      責任。況林文俊又非欠缺行為能力之無法自救之人，對於
      獨自長時間待在密閉車廂內而未開啟空調或打開窗戶，將
      導致窒息死亡之事實，自屬明知且可得預期，可見本件係
      因林文俊之故意行為所致，依保險法第29條第2項但書之
      規定，伊就林文俊因故意行為所致之損害，自不負給付保
      險金之責等語置辯。
四、原審為戊○○、丁○○一部勝訴、一部敗訴之判決。即分別
    判命新光人壽公司應給付戊○○50萬元本息、新光產物公司
    應給付戊○○500萬元本息、國泰公司應給付戊○○100萬元
    本息及國泰公司應給付丁○○250萬元本息，並駁回戊○○
    請求國泰公司給付700萬元本息部分。新光人壽公司就其敗
    訴部分，提起上訴，聲明：(一)原判決不利於上訴人部分廢棄
    ；(二)上開廢棄部分，被上訴人戊○○在第一審之訴駁回。戊
    ○○聲明：上訴駁回。新光產物公司就其敗訴部分，提起上
    訴，聲明：(一)原判決不利於上訴人部分廢棄；(二)上開廢棄部
    分，被上訴人戊○○在第一審之訴駁回。戊○○聲明：上訴
    駁回。國泰公司就其敗訴部分，提起上訴，聲明：(一)原判決
    不利於上訴人部分廢棄；(二)上開廢棄部分，被上訴人戊○○
    、丁○○在第一審之訴駁回。戊○○及丁○○則聲明：上訴
    駁回。戊○○就其敗訴部分亦提起上訴，聲明：(一)原判決不
    利於上訴人部分廢棄；(二)上開廢棄部分，國泰公司應再給付
    700萬元及自95年8月23日起至清償日止按週年利率10％計算
    之利息。
    國泰公司則聲明：上訴駁回。
五、兩造不爭執之事實：
    (一)林文俊為戊○○之夫、丁○○之兄，於生前以自己為被保
      險人，分別於：
      1.86年5月14日向新光人壽公司投保系爭新光人壽長安保
        險契約，保險金額為57萬元，指定戊○○為受益人，約
        定於被保險人意外身故時，新光人壽公司應給付受益人
        壽險保險金57萬元、意外身故保險金50萬元。
      2.94年5月7日向新光產險公司投保系爭新光產險保險契約
        ，保險金額為500萬元，指定受益人為戊○○。
      3.74年5月8日向國泰公司投保系爭國泰人壽萬壽養老保險
        契約，指定丁○○為受益人，約定於被保險人身故時，
        國泰公司應給付受益人250萬元之死亡保險金，若被保
        險人係因意外身故，則另應給付意外死亡保險金250萬
        元。
      4.84年5月1日向國泰公司投保系爭國泰人壽312保險契約
        ，指定戊○○為受益人，約定被保險人於契約年限內死
        亡或屆契約規定年限而仍生存時，國泰公司應給付50萬
        元之保險金，並於傷害附約中約定被保險人於契約年限
        內意外身故時，國泰公司應另給付死亡保險金100萬元
        。
      5.94年6月24日向國泰公司投保系爭國泰人壽達康101保險
        契約，指定戊○○為受益人，復同年8月9日就附約傷害
        保險部分提高保險金額至700萬元，約定於被保險人意
        外身故時，國泰公司應給付受益人700萬元之意外身故
        保險金。
    (二)嗣林文俊於95年2月21日被發現於宜蘭縣員山鄉○○村○
      ○路1鄰1之6號後方停車場車內死亡，經宜蘭地檢署檢察
      官會同法醫師及警員相驗屍體，經法醫師研判林文俊為意
      外死亡，而出具驗斷書，記載：「直接死因：窒息」、「
      先行原因：二氧化碳中毒」、「推定傷害方法：密閉車內
      缺氧」、「死亡方式：意外」等語，並與檢察官共同出具
      相驗屍體證明書，記載：「死亡方式：意外」、「死亡原
      因：1.直接引起死亡之原因：甲、窒息；先行原因（若有
      引起上述死因之疾病或傷害）：乙、二氧化碳中毒；丙、
      密閉車內缺氧」，嗣戊○○、丁○○向上開保險公司提出
      理賠申請，均被拒絕。
    並有宜蘭地檢署相驗屍體證明書、國泰公司拒絕理賠函、系
    爭保險要保書、保險單條款、系爭新光人壽長安保險單、要
    保書、附約條款、變更申請書，系爭國泰人壽達康101保險
    契約要保書、健康告知書，系爭新光產險保險契約保單條款
    、系爭保險保險單條款等為證（原審卷(一)第16至71、83至
    106、131至135、196至199頁），並經原審法院依職權向宜
    蘭地檢署調取95年度相字第80號相驗卷核閱屬實，復為兩造
    所不爭執，自堪信為真實。
六、戊○○、丁○○主張林文俊為意外死亡，新光人壽公司、新
    光產物公司、國泰公司應依保險契約給付意外身故保險金等
    語；新光人壽公司、新光產物公司、國泰公司分別以前開情
    詞置辯。是本件應審酌者為：(一)被保險人林文俊是否為意外
    死亡？(二)本件保險事故之發生是否係因被保險人林文俊之故
    意行為所致？(三)國泰公司得否以被保險人林文俊違反告知義
    務為由，解除系爭國泰人壽達康101保險契約？
七、被保險人林文俊是否為意外死亡？
    (一)按傷害保險人於被保險人遭受意外傷害及其所致殘廢或死
      亡時，負給付保險金額之責。前項意外傷害，指非由疾病
      引起之外來突發事故所致者，保險法第131條定有明文。
      另系爭新光人壽長安保險契約附約條款第7條約定：「被
      保險人於本附約有效期間內遭受第四條約定的意外傷害事
      故，自意外傷害事故發生之日180天以內死亡者，本公司
      按下表規定給付『身故保險金』。」，第4條第1款約定：
      「意外傷害事故：被保險人於本附約有效期間內，因遭受
      意外傷害事故，致其身體蒙受傷害或致成殘廢、死亡時。
      前款所稱意外傷害事故，指非由疾病引起之外來突發事故
      。」（原審卷(一)第98、99頁）；系爭新光產險保險契約保
      單條款第2條第5款約定：「意外傷害事故，指非由疾病引
      起之外來突發事故。」，第3條約定：「被保險人於契約
      有效期間內，因遭受意外傷害事故，致其身體蒙受傷害而
      致殘廢或死亡時，本公司依照本契約的約定，給付殘廢保
      險金或身故保險金或喪葬費用保險金。」（原審卷(一)第
      197頁）；系爭國泰人壽312保險附加傷害保險給付特約條
      款第7條約定：「被保險人於本特約有效期間內，蒙受第
      三條約定的傷害，並以此傷害為直接原因，自傷害之日起
      一百八十日以內死亡者，本公司按本特約保險金額給付死
      亡保險金。」，第3條約定：「被保險人於本特約有效期
      間內，因遭遇外來、突發的意外事故致其身體蒙受傷害或
      因而殘廢或死亡時，依照本特約的約定，給付保險金。」
      （原審卷(一)第23頁）；系爭國泰人壽達康101保險契約附
      加全方位傷害保險附約第11條約定：「被保險人於本附約
      有效期間內遭受第三條約定的意外傷害事故，自意外傷害
      事故發生之日起一百八十日以內身故者，本公司按本附約
      保險單上所記載該被保險人之保險金額給付身故保險金。
      」，第3條約定：「被保險人於本附約有效期間內，因遭
      受意外傷害事故或航空交通意外事故，致其身體蒙受傷害
      而致身故或殘廢時，依照本附約的約定，給付保險金。本
      條所稱『意外傷害事故』，指非由疾病引起之外來突發事
      故。」；系爭國泰人壽萬壽養老保險契約意外死亡給付特
      約條款第7條約定：「被保險人於本特約有效期間內蒙受
      第二條約定的傷害，並以此傷害為直接原因，自傷害之日
      起一八○日以內死亡者，本公司按特約保險金額給付死亡
      保險金」，第2條約定：「被保險人於本特約有效期間內
      ，因遭遇外來突發的意外事故致其身體蒙受傷害以致死亡
      或殘廢時依照本特約的約定給付保險金。」（原審卷(一)第
      68頁），有系爭保險契約保單條款等件附卷可稽。依民事
      訴訟法第277條之規定，意外傷害保險契約之受益人即戊
      ○○、丁○○，應就意外事故之發生，即非由疾病引起之
      外來突發事故之發生，負舉證責任。
    (二)就林文俊係因意外死亡一節，戊○○、丁○○亦提出宜蘭
      地檢署相驗屍體證明書為證。新光人壽公司、新光產物公
      司及國泰公司對系爭相驗屍體證明書及驗斷書之形式上真
      正固不爭執，惟否認其上所載被保險人林文俊係因意外死
      亡之內容為真正，並辯稱：法醫未為藥物檢驗，僅以林文
      俊之死亡狀態既非病死，亦非因人為因素致死，即屬意外
      死亡，故系爭相驗屍體證明書之記載尚不足以證明林文俊
      係因二氧化碳窒息死亡；又系爭相驗屍體證明書記載林文
      俊之死亡原因為「甲、窒息，乙、二氧化碳中毒，丙、密
      閉車內缺氧」，對於造成「缺氧」之原因為何則未記載，
      惟「窒息」與「缺氧」均非林文俊死亡之真正原因，是相
      驗屍體證明書既未記載林文俊之真正死因，自不足以證明
      林文俊係因意外事故而死亡等語。
    (三)惟系爭相驗屍體證明書及驗斷書，屬公文書，依民事訴訟
      法第355條第1項規定，推定為真正，有形式之證據力，除
      確有反證足以證明其記載不實外，就其所記載之事項自有
      實質之證據力。又依刑事訴訟法第212條：「檢察官因調
      查證據及犯罪情形，得實施勘驗。」，第213條：「勘驗
      ，得為左列處分：一履勘犯罪場所或其他與案情有關係之
      處所。二檢查身體。三檢驗屍體。四解剖屍體。五檢查與
      案情有關係之物件。六其他必要之處分。」，第216條第2
      項：「檢驗屍體，應命醫師或檢驗員行之。」，第218條
      第1項、第3項後段：「遇有非病死或可疑為非病死者，該
      管檢察官應速相驗。」、「... 檢察官如發現有犯罪嫌疑
      ，應繼續為必要之勘驗及調查。」，及臺灣高等法院檢察
      署所屬各地方法院及其分院檢察署相驗案件處理要點第三
      項規定：「辦理相驗案件，應注意下列事項：... (三)檢察
      官、檢察事務官覆勘現場時，應督（會）同法醫師、檢驗
      員或經指定之醫師為詳細確實之勘驗。除由法醫師、檢驗
      員或經指定之醫師詳填相驗屍體證明書，並將勘驗所得記
      入驗斷書，載明他殺或自殺及致死之方法與器物外，應製
      作勘（相）驗筆錄，詳細記載現場狀況及檢驗屍身全部之
      所見，必要時應繪具圖說或拍照、攝影。... (五)遇有他殺
      嫌疑者，檢察官於必要時，應及時覆驗或解剖屍體，以明
      瞭真正之死因。」等規定，檢察官前往現場相驗時，係督
      同法醫師或檢驗員為詳細確實之勘驗，由法醫師或檢驗員
      將勘驗所得記入驗斷書，載明他殺或自殺及致死之方法，
      製作勘驗筆錄，詳細記載現場狀況及檢驗屍身全部之所見
      ，或繪具圖說或拍照、攝影，並詳填相驗屍體證明書，經
      檢察官核閱後，發給當事人或死者家屬。本件宜蘭地檢署
      檢察官會同法醫師及警員相驗屍體，製有勘驗筆錄及照片
      ，經法醫師研判林文俊為意外死亡，而出具驗斷書，記載
      ：「直接死因：窒息」、「先行原因：二氧化碳中毒」、
      「推定傷害方法：密閉車內缺氧」、「死亡方式：意外」
      等語，並與檢察官共同出具相驗屍體證明書，記載：「死
      亡方式：意外」、「死亡原因：1.直接引起死亡之原因：
      甲、窒息；先行原因（若有引起上述死因之疾病或傷害）
      ：乙、二氧化碳中毒；丙、密閉車內缺氧」（原審卷(一)第
      15頁），足證系爭相驗檢察官及法醫師依前開相驗所應遵
      守之規定製成相驗卷，綜合上情研判，認林文俊係意外死
      亡而據以填寫系爭驗斷書及相驗屍體證明書，堪以認定。
    (四)證人即相驗法醫師仲建國證稱：死者死前不論有無意識，
      除非死者是重病情形，否則在窒息死亡前3至8分鐘都會發
      生掙扎現象，且會有遺尿及嘔吐情形，系爭驗斷書內記載
      林文俊之口腔有嘔吐物，屍體有遺尿現象，此等現象表示
      林文俊是窒息死亡，因為死者左右兩腳足背有重痙攣現象
      ，所以可看出林文俊死前有掙扎現象，伊在系爭相驗屍體
      證明書上勾選林文俊為意外死亡，是表示林文俊死亡之方
      式為意外，其死亡原因是窒息，而從現場情況判斷，林文
      俊非病死，無他殺可能，亦無資料顯示是自殺，且與林文
      俊是否有高血壓或憂鬱症無關，故所以判斷林文俊為意外
      死亡；再因二氧化碳中毒而死亡，死者身上屍斑會呈現靚
      紅色，而林文俊身上屍斑是靚紅色，故判斷林文俊是因二
      氧化碳中毒而死亡；死者若因二氧化碳中毒，在死亡前如
      已陷於昏迷狀況，就無法搖下車窗等語（原審卷(二)第97至
      98頁筆錄），核與前述相驗屍體證明書及驗斷書之記載相
      符，且林文俊經法醫仲建國相驗後，並未發現有內發性之
      疾病，亦無證據證明林文俊係因內發性之疾病導致窒息死
      亡，足見林文俊係因二氧化碳中毒致窒息死亡，並非病死
      亦非人為因素所造成死亡。
    (五)是林文俊既係因二氧化碳中毒致窒息死亡，其死亡並非由
      疾病所引起，而係外來、突發事故，而凡非因自己之意志
      故意所致之突發性傷害或死亡即應屬意外事故，林文俊係
      屬遭遇意外而死亡。戊○○、丁○○主張林文俊係因意外
      而死亡一節，已盡其舉證責任。新光人壽公司、新光產物
      公司、國泰公司辯稱林文俊非意外死亡等語，即非可採。
      又新光人壽公司辯稱林文俊之所以至車上入睡，係因憂鬱
      症所致，進而因二氧化碳中毒而窒息，顯係因疾病而引起
      之外來突發事故，不符合意外傷害事故之約定等語。雖林
      文俊係因憂鬱症無法入眠，有時會至車上入睡（詳後述）
      ，始發生窒息之意外；但有憂鬱症通常不致發生窒息死亡
      之結果，而在車內入睡並非均發生窒息死亡之結果，且縱
      因而窒息死亡者，亦非均有憂鬱症，是林文俊係因車內二
      氧化碳中毒致窒息死亡，並非因憂鬱症本身發生之結果
      ，新光人壽上開抗辯，亦無可採。
八、本件保險事故之發生是否係因被保險人林文俊之故意行為所
    致？
    (一)新光產物公司、國泰公司辯稱：林文俊曾至羅東博愛醫院
      精神科求診，經診斷為「重鬱症」，顯見林文俊有自殺之
      念頭，此與網路醫療報導，罹患憂鬱症患者常有自殺之傾
      向相符；又依一般人智識經驗均知長時間待於密閉之車廂
      內可能導致窒息死亡，林文俊非欠缺行為能力之無法自救
      之人，對於獨自長時間待在密閉車廂內而未開啟空調或打
      開窗戶將導致窒息死亡之事實，自屬明知且可預期，故林
      文俊窒息死亡之結果可認係其故意行為所引起，依保險法
      第29條第2項但書規定，其負賠償之責等語。
    (二)按保險人對於由要保人或被保險人之過失所致之損害，負
      賠償責任，但出於要保人或被保險人之故意者，不在此限
      ，保險法第29條第2項固定有明文，惟主張有系爭保險契
      約所定之免責原因，依舉證責任之分配，自應由新光產物
      公司、國泰公司就此有利於己之事實負舉證之責。
    (三)林文俊雖曾於94年3月1日、同年12月2日至羅東博愛醫院
      精神科求診，其病歷記載：「覺得人活著好像很痛苦」、
      「半夜去海邊，要跳下去」等語，有羅東博愛醫院病歷可
      稽（原審卷(一)第158、164頁），惟證人即羅東博愛醫院精
      神科醫師李朝雄證稱：伊於94年3月1日第一次為林文俊看
      診時即就診斷出林文俊罹患憂鬱症及焦慮症，林文俊屬於
      中度重鬱症，但尚未達到重度之程度，當時其憂鬱症有睡
      不著、食慾下降、心情不好、注意力不集中等症狀，及尋
      死、覺得人生無意義、比較沒有信心、比較無助等負面想
      法，但負面想法部分比較輕微；林文俊於94年12月2日就
      診時表示曾經有半夜去海邊要跳海的想法，但未付諸實行
      ，有這樣的想法並不表示真的會去做，有自殺想法而有自
      殺行為的比例很小，有自殺想法的人不一定會採取行動，
      伊在94年12月2日門診時有輔導林文俊有關自殺想法的問
      題，伊不知效果如何，但95年1月27日林文俊託人到醫院
      拿藥時，受託人表示情況有改善等語（原審卷(三)第417至
      419頁背面）。
    (四)另證人即張世屏診所負責人醫師張世屏證稱：伊於88年8
      月8日第一次為林文俊看診，當時林文俊是要治療失眠問
      題，94年1月21日以後林文俊就未再為失眠問題來伊診所
      求診，伊認為林文俊的失眠問題很嚴重，但林文俊從未表
      示他有不想活或有想自殺的念頭等語（同上卷第422頁筆
      錄）。是林文俊在系爭事故發生前，因患有憂鬱症，致其
      生活及精神方面受影響，並曾有自殺意念。但證人即相驗
      法醫師仲建國亦證稱：伊從現場情況判斷，並無資料顯示
      林文俊是自殺，本件死亡原因與林文俊是否有高血壓或憂
      鬱症無關等語（原審卷(二)第97頁背面），是於相驗時，現
      場並未發現任何跡證足以顯示系爭事故之發生，係林文俊
      故意行為所致。況證人李朝雄亦證稱自殺想法並不表示真
      的會去做，有自殺想法而有自殺行為的比例很小，有自殺
      想法的人不一定會採取行動等證，且若非林文俊仍有求生
      之意念，衡情應不會至羅東博愛醫院精神科就診，故尚難
      以此即遽認林文俊之死亡係因其故意之行為所致。
    (五)按人命無價，好生惡死為人之常情，以故意之行為結束生
      命者，非屬社會常態，且以故意之行為結束生命者大致會
      交代後事，容易找到蛛絲馬跡或相關證據證明，惟系爭事
      故經檢察官詳細調查後，並未發現任何事證顯示林文俊係
      因其故意行為導致死亡，國泰公司提出林文俊之病歷資料
      ，充其量僅能證明林文俊確曾有該等病史紀錄，而網路醫
      療報導亦無非係關於憂鬱症發生原因之探討、治療及自殺
      之防治方法，均不足據以證明林文俊在系爭保險事故發生
      當日係有意輕生。是新光產物公司、國泰公司前開所辯，
      亦不足採。
九、國泰公司得否以被保險人林文俊違反告知義務為由，解除系
    爭國泰人壽達康101保險契約？
    (一)按要保人故意隱匿，或因過失遺漏，或為不實之說明，足
      以變更或減少保險人對於危險之估計者，保險人得解除契
      約；其危險發生後亦同；但要保人證明危險之發生未基於
      其說明或未說明之事實時，不在此限，保險法第64條第2
      項定有明文。蓋保險契約為最大誠信契約，要保人有故意
      隱匿，或因過失遺漏，或為不實之說明，足以變更或減少
      保險人對於危險之估計之情事，保險人即得據以解除契約
      。
    (二)國泰公司辯稱林文俊於94年6月24日投保系爭國泰人壽達
      康101保險契約及於94年8月9日將傷害死殘保險金額變更
      為700萬元時，就伊書面詢問所詢「1.最近二個月內是否
      曾因受傷或生病接受醫師治療、診療或用藥」、「8.有投
      保健康險者，請回答下列問題…(二)現在是否仍患有下列疾
      病：.... (4).... 精神官能症、憂鬱症。」之問題，均勾
      選「否」乙欄，惟林文俊於羅東博愛醫院之病歷資料顯示
      ，林文俊於94年3月1日曾至該院精神科求診，經診斷為「
      重鬱症」，且其後於同年3月25日、4月15日、5月6日、6
      月15日、7月13日、8月12日、9月9日，10月7日、12月2日
      ，95年1月27日、95年2月6日繼續就診，可見林文俊於投
      保前2個月曾因重鬱症接受醫師診療並用藥，於投保當時
      罹患重鬱症，然其於填寫要保書就上開書面詢問事項並未
      盡據實告知義務，且係因罹患重鬱症，晚上睡不著，才有
      至車上睡覺習慣，增加在車內窒息死亡之風險，致發生窒
      息死亡結果，是本件窒息死亡結果顯與林文俊罹患憂鬱症
      有或然性，足以影響伊對危險之估計，伊依保險法第64條
      第1、2項規定，自得解除契約等語。
    (三)查林文俊於94年6月24日投保系爭國泰人壽達康101保險契
      及於94年8月9日將傷害死殘保險金額變更為700萬元時，
      就國泰公司書面詢問所詢：「1.最近二個月內是否曾因受
      傷或生病接受醫師治療、診療或用藥？」、「8.有投保健
      康險者，請回答下列問題：.... (二)現在是否仍患有下列
      疾病：.... (4).... 精神官能症、憂鬱症。」之問題，均
      勾選「否」一欄，有系爭國泰人壽達康101保險契約要保
      書、健康告知書等件附卷可稽（原審卷(一)第131至135頁）
      ，惟依林文俊在羅東博愛醫院之病歷資料顯示，林文俊於
      94年3月1日曾至羅東博愛醫院精神科求診，經李朝雄醫師
      診斷為「重鬱症」，且其後於同年3月25日、4月15日、5
      月6日、6月15日、7月13日、8月12日、9月9日，10月7日
      、11月4日、12月2日，95年1月27日、95年2月6日繼續就
      診（原審卷(一)第158至166頁），足見林文俊於94年6月24
      日投保系爭國泰人壽達康101保險契約及於94年8月9日將
      傷害死殘保險金額變更為700萬元前2個月，曾因重鬱症接
      受醫師診療並用藥，且於投保時仍罹患重鬱症，是國泰公
      司抗辯林文俊於訂立系爭國泰人壽達康101保險契約時，
      對於其書面詢問未據實告知一節，應可採信。
    (四)戊○○雖主張上開要保書、健康告知書係由國泰公司之保
      險業務員自行勾取、填寫，違反國泰公司之規定，此不利
      之後果應由國泰公司自行承擔，國泰公司不得以林文俊違
      反據實告知義務為由，解除系爭保險契約等語。惟證人即
      招攬林文俊投保系爭國泰人壽312保險契約、國泰人壽達
      康101保險契約之保險業務員林秀滿證稱：系爭84年簽訂
      之國泰人壽312保險契約要保書上之簽章是由林文俊、戊
      ○○本人所為，其餘部分是伊記載或勾選，要保書健康告
      知事項欄「是」、「否」部分是由伊逐項詢問林文俊，並
      於填載完成經林文俊閱覽內容及簽名；系爭94年6月24日
      簽訂之國泰人壽達康101保險契約要保書及94年8月9日變
      更/復效申請書上之簽章均是林文俊本人所為，其餘部分
      是由伊記載或勾選，要保書健康告知事項欄「是」、「否
      」部分是由伊逐項詢問林文俊，並於填載完成經林文俊閱
      覽內容及簽名，上開保險契約有關林文俊於90年11月7日
      車禍之記載，亦是伊所為，因為該車禍係由伊幫林文俊辦
      理理賠，伊所以為林文俊在要保書健康告知事項欄等文件
      上填載內容、勾選告知事項欄「是」、「否」，是因林文
      俊嫌麻煩，要伊幫忙填載、勾選，伊不知林文俊之健康狀
      況，亦不知林文俊有憂鬱症或其他精神疾病或有時會在車
      上睡覺之情形，但伊在填載、勾選要保書健康告知事項欄
      等文件時，有詢問林文俊有無告知事項所列之情形，但林
      文俊表示沒有等語（原審卷(二)第244至246頁）。則林文俊
      自84年間即向國泰公司之業務員林秀滿投保，對於該要保
      書、健康告知書之告知事項欄上端明白標示：「※下面各
      欄內請由要保人及被保險人親自以『v』表示告知」等文
      字，在客觀上，非不能注意，而林秀滿在系爭保險契約之
      要保書健康告知事項欄等文件就其已知林文俊於90年11月
      7日發生車禍住院之事實亦予以記載，國泰公司於同意保
      險後，又已將保險單、要保書、契約條款等保險契約文件
      交予林文俊收執，林文俊既執有載明書面詢問事項且親自
      簽名、蓋章之保險契約，實難諉為不知，堪信認林秀滿於
      林文俊投保系爭國泰人壽達康101保險契約時，確曾按要
      保書、健康告知書上「被保險人告知事項」所載各項之內
      容，逐一訊問林文俊後，始代為填寫、勾選於要保書「被
      保險人告知事項」內，而該要保書於填寫、勾選完成後曾
      交由林文俊確認，並經林文俊親自於要保書上簽署，故林
      秀滿於此情形下，僅為林文俊告知行為之使用人，故林文
      俊對於要保書所詢問之事項，自不因係由業務員代為填寫
      、勾選而免除其據實告知書面詢問事項之義務。是戊○○
      主張健康告知書係由業務員填寫等語，尚無足取。
    (五)戊○○又主張林文俊求診精神科係為治療長期失眠問題，
      當時為林文俊看病之張世屏醫師亦完全未懷疑林文俊罹患
      憂鬱症或躁鬱症；又羅東博愛醫院精神科醫師李朝雄當時
      亦未告知林文俊患有憂鬱症，林文俊僅具小學學歷之農家
      子弟，自難從藥袋記載其所服用之藥物具有抗焦慮成分，
      而認知其患有憂鬱症，故林文俊於訂立系爭國泰人壽達康
      101保險契約前，對於其罹患憂鬱症一事確有可能完全不
      知，對於未盡告知義務一事並無故意或過失等語。查：
      1.證人即羅東博愛醫院精神科醫師李朝雄證稱：伊於94年
        3月1日第一次為林文俊看診時，即已診斷出林文俊罹患
        憂鬱症及焦慮症，屬於中度之重鬱症，伊當時有與林文
        俊討論病情，一般而言，伊都會與病人討論病情及用藥
        的目的，透過討論的過程，病人會瞭解他的病情，及所
        罹患的是憂鬱症，用藥目的是要克制憂鬱症，伊雖然有
        暗示林文俊患有憂鬱症，但依照病歷資料記載，伊並沒
        有開抗憂鬱症藥物，所以伊判斷林文俊當時應該沒有接
        納他患有憂鬱症的事實，但醫院開給他的藥品袋上會用
        中文記載藥物的作用是抗憂鬱或抗焦慮，所以一般病人
        應該會知道他罹患憂鬱症或焦慮症，此為醫學上「病識
        感」的問題，病人知道他有憂鬱症並不表示知道憂鬱症
        的詳細情形及對治方法，伊認為林文俊應該知道他患有
        憂鬱症，但也許對他所患憂鬱症的詳細情形不一定瞭解
        及接受；又林文俊在94年3月1日、94年12月2日是親自
        到醫院看診，但因他是慢性疾病患者，可託人到醫院拿
        藥，所以在94年3月25日、4月15日、5月6日、6月15 日
        、7月13日、8月12日、9月9日、10月7日、11月4日都是
        託別人來拿藥，在94年6月15日、10月7日託他妹妹來拿
        藥時，伊有跟他妹妹討論林文俊的病情，根據伊經驗，
        如果經常不親自來就診，通常表示病人服藥的配合度不
        高，所以伊判斷林文俊的病情沒有完全改善，是因為他
        服藥的配合度不高，林文俊在初診時並不很想服用抗憂
        鬱症的藥物，所以伊並未特別為他開抗憂鬱症的藥，林
        文俊的妹妹在94年10月7日為林文俊來拿藥時，因為林
        文俊的病情惡化（包括心情不好、失眠的情形嚴重），
        伊才為林文俊特別開抗憂鬱症的藥物（即Efexor），後
        因林文俊憂鬱症及失眠的症狀更嚴重，故於94年12月2
        日門診時，伊又加開Remeron的抗憂鬱症藥物，此種藥
        物可以幫助安眠，所以後來病情有稍微改善，另
        Mesyrel也是一種抗憂鬱症的藥，但如要抗憂鬱症，劑
        量要每天服用300mg，伊為林文俊開的Mesyrel劑量是每
        天50mg，主要目的是作為安眠之用，並非抗憂鬱症，伊
        從94年4月15日門診就開始開此種藥物給林文俊，直至
        95年2月6日最後一次門診為止，Seroquel本身是抗精神
        病（例如幻覺、妄想）的藥物，但劑量要每天300至600
        mg，伊於94年6月15日門診時為林文俊開的劑量僅25mg
        ，主要目的是作為安眠之用，並非抗憂鬱症或精神病，
        再伊自94年3月15日門診起為林文俊開的Calmday是抗焦
        慮劑、Zopim是安眠藥，林文俊的失眠問題是因憂鬱症
        變得嚴重而日益變嚴重，且憂鬱症會因為罹患時間愈久
        而愈嚴重，故時間越久，治療憂鬱症的藥物就要加強，
        在學理上憂鬱症不容易痊癒，有三分之二的病人會隨著
        時間愈久而變得愈嚴重；又依林文俊在張世屏診所的病
        歷資料顯示，92年1月6日門診以後所開的Lexotan、93
        年5月7日門診以後所開的Xanax、92年1月10日門診以後
        所開的Valium均是抗焦慮劑，與伊所開的Calmday藥物
        效果相類似，在92年1月22日門診以後所開的Sinequan
        、92年8月2日門診以後所開的Tryptanol均是抗憂鬱劑
        ，與伊所開的Mesyrel藥物效果相類似，但張世屏醫師
        所開的Sinequan、Tryptanol劑量太少，主要目的應該
        是作安眠用，也許是張世屏醫師非精神專科，故開的劑
        量較少，認為如此即可以抗憂鬱症，從前揭張世屏醫師
        所開的藥物顯示，張世屏醫師應該知道林文俊有精神方
        面的疾病，也許不到躁鬱症等重症的情形，但應該知道
        他有憂鬱症或焦慮症，又從張醫師所寫的病歷來看，張
        世屏醫師亦應知道林文俊有憂鬱症的症狀，因為病歷有
        記載林文俊比較缺乏精力、比較早醒、對一般的活動沒
        有興趣、身體肌肉繃緊、疼痛等症狀，這些都是憂鬱症
        的症狀，一般家醫科醫師應該能夠根據上開症狀判斷是
        罹患憂鬱症或焦慮症之類的症狀，以前上開兩種症狀叫
        做精神官能症，只是一般家醫科醫師不能確定上開症狀
        究竟屬於憂鬱症或焦慮症等語（原審卷(三)第417至422頁
        背面）。
      2.證人即醫師張世屏亦證稱：伊於88年8月8日至94年1月
        21日間為林文俊治療失眠問題，林文俊於初診時即表示
        其失眠問題非常嚴重，幾個月來都覺得倦怠無力，對什
        麼事情都提不起勁，對社交生活動機較低，整晚都睡不
        著覺，吃安眠藥的成藥都沒有效果，希望伊開效力較強
        的安眠藥給他服用，林文俊持續在伊診所治療失眠5、6
        年期間，其失眠問題起伏不定，還是要吃安眠藥才能入
        睡等語（見前開筆錄）。
      3.綜上證人所述，林文俊於88年間在張世屏醫師診所初診
        時即有憂鬱症之症狀，且持續在該診所治療嚴重之失眠
        問題達5、6年之久，期間必須靠安眠藥才能入睡；再依
        病歷所示，林文俊至羅東博愛醫院求診時，係分別看李
        朝雄醫師精神科、身心科之門診，顯見其對自身恐非僅
        為單純之失眠，亦有懷疑，而李朝雄醫師於94年3月1日
        初診時，即診斷患有憂鬱症及焦慮症，且其症狀屬於中
        度、單一發作而尚未痊癒之重鬱症，李朝雄醫師自94年
        3月15日至6月15日間為林文俊所開之Calmday是抗焦慮
        劑藥物，Mesyre是抗憂鬱症藥物，Seroquel是抗精神病
        （例如幻覺、妄想）藥物（原審卷(一)第158至161頁，羅
        東博愛醫院病歷資料），再羅東博愛醫院所發給之藥品
        袋係以中文記載藥物之作用是抗憂鬱或抗焦慮，此為兩
        造所不爭執，且林文俊之妹於94年6月15日到羅東博愛
        醫院為林文俊拿藥時，曾與李朝雄醫師討論林文俊之病
        情，是林文俊於94年6月24日投保系爭國泰人壽達康101
        保險契約前即已知悉其患有憂鬱症及焦慮症，且於投保
        前最近2個月內曾因生病接受醫師治療、診療、用藥，
        然對於保險人即國泰公司之書面詢問，卻並未據實說明
        ，無論是因故意隱匿，或因過失遺漏，或為不實之說明
        ，均屬違反據實告知義務。是戊○○主張林文俊不知罹
        患憂鬱症，並不足取。
    (六)戊○○主張即使林文俊有未說明事項，但此與保險事故並
      無直接相當因果關係，國泰公司仍不得解除契約等語。國
      泰公司則辯稱林文俊罹患憂鬱症與本件窒息死亡有或然性
      ，其解除系爭國泰人達康101保險契約，自屬有據等語。
      查：
      1.保險法第64條之規定要保人之告知義務，主要為保險人
        有必要就其所擔負之危險，獲悉有關測定危險之必要資
        料，俾就各保險契約，分別測定其危險率，作為核定是
        否接受要保及應適用何種保險費率承保之參考。若保險
        事故與要保人所未告知或不實說明之事項並無關聯，則
        該事項已確定對保險事故之發生不具任何影響，保險人
        亦未因該未告知或不實說明之事項，而造成額外之負擔
        ，「對價平衡」並未遭破壞，故此時保險人即不得以此
        為由，解除契約。
      2.國泰公司雖辯稱是其事先知悉林文俊有憂鬱症、嚴重失
        眠，有在車上聽音樂、睡覺之習慣，將予拒保等語。然
        系爭國泰人壽達康101保險附約傷害保險為意外險，獲
        悉林文俊罹患憂鬱須評估其危險率者，無非為自殺或自
        殘之可能性。然林文俊因二氧化碳中毒致窒息死亡，其
        死亡係外來、突發事故，並非自殺或故意行為所致，則
        林文俊縱未告知罹患憂鬱症，與系爭保險事故為意外死
        亡間，並無關聯，且渠等間之對價平衡，並未遭破壞。
      3.雖證人李朝雄證稱有些憂鬱症病人在其原來睡覺的床上
        睡不著，而必須到沙發或其他地方睡覺才容易入睡，因
        為病人在原來睡覺的床上睡覺會讓他聯想到日常容易煩
        惱的事情而無法睡覺等語（原審卷(三)第418頁背面、419
        頁）；另戊○○陳稱有時林文俊晚上睡不著，會在車上
        睡等語（原審卷(一)第94頁），證人林文俊之子林孟彥證
        稱伊父在車上聽音樂，音響都放的很大聲等語（原審卷
        (一)第94頁背面）；丁○○陳稱：林文俊死亡前2、3年偶
        爾會到車上聽音響，順便會在車上睡覺到隔天早上，房
        屋內有音響，但怕吵到太太等語（原審卷(二)第247頁正
        背面），國泰公司乃辯稱林文俊因憂鬱症，晚上無法入
        眠，才有至車上睡覺之習慣，增加在車內窒息死亡之風
        險，致發生窒息死亡之結果，是窒息死亡結果，與林文
        俊罹患憂鬱症有或然性等語。但查，憂鬱症與二氧化碳
        中毒窒息死之意外間，並不具關聯性，林文俊係因在車
        上睡覺，而發生上開事故，亦即係加入在車上睡覺之條
        件，且係在車內睡覺偶發狀況下之不幸，並非憂鬱症單
        獨即得發生二氧化碳中毒窒息死亡之結果，或有任何發
        生之可能性；況且一般正常人亦有可能因在車上睡覺而
        發生窒息死亡之結果，非獨憂鬱症患者，故林文俊罹患
        憂鬱症與發生二氧化碳中毒窒息死亡之意外間，仍無或
        然性存在。故戊○○主張林文俊縱未告知其罹患憂鬱症
        ，惟與保險事故之發生，亦無關聯性，應為可取。國泰
        公司辯稱其發生間有或然性，尚無可採。是本件有保險
        法第64條第2項但書之適用，國泰公司尚不得以林文俊
        有未說明事項，解除系爭國泰人壽達康101保險契約。
十、綜上，林文俊係因二氧化碳中毒致窒息死亡，並非病死亦非
    人為因素所造成死亡，亦非其故意行為所致，再林文俊雖對
    國泰公司之書面詢問，未據實告知其罹患憂鬱症，但此未告
    知事項，與保險事故間之發生並無或然性，國泰公司仍不得
    依保險法第64條第2項解除系爭國達人壽達康101保險契約，
    是戊○○主張新光人壽應依系爭新光人壽長安保險契約，給
    付意外身故保險金50萬元保險金；新光產險公司應依系爭新
    光產險保險契約，保險金額為500萬元；國泰公司應依系爭
    國泰人壽312保險契約，給付保險金100萬元；國泰公司應依
    系爭國泰人壽達康101保險契約，給付700萬元；丁○○主張
    國泰公司應依系爭國泰人壽萬壽養老保險契約，給付意外死
    亡保險金250萬元，依法均屬有據。末按保險人應於要保人
    或
    被保險人交齊證明文件後，於約定期限內給付賠償金額，無
    約定期限者，應於接到通知後15日內給付之；保險人因可歸
    責於自己之事由致未在前項規定期限內為給付者，應給付遲
    延利息年利1分，保險法第34條定有明文。則戊○○、丁○
    ○分別請求自起訴狀繕本送達之翌日，按週年利率10％計算
    之遲延利息，亦屬有據。從而，戊○○、丁○○依保險契約
    之法律關係，請求新光人壽公司應給付戊○○50萬元，及自
    起訴狀繕本送達之翌日即95年8月23日起，按週年利率10％
    計算之遲延利息；請求新光產險公司應給付戊○○500萬元
    ，及自起訴狀繕本送達之翌日即95年10月17日起，按週年利
    率10％計算之遲延利息；請求國泰公司應給付戊○○800萬
    元，及自起訴狀繕本送達之翌日即95年8月23日起，按週年
    利率10％計算之遲延利息；請求國泰公司應給付丁○○250
    萬元，及自起訴狀繕本送達之翌日即95年8月23日起，按週
    年利率10％計算之遲延利息，為有理由，應予准許。原審就
    上開國泰公司應給付戊○○700萬元本息部分，為戊○○敗
    訴之判決，尚有未洽，戊○○上訴意旨求予廢棄改判，為有
    理由，爰由本院予以廢棄改判如主文第二項所示。至其餘應
    准許部分，原審為新光人壽公司、新光產險公司、國泰公司
    敗訴之判決，經核並無不合，上訴意旨指摘原判決不當，求
    予廢棄改判，為無理由，應予駁回。
十一、本件事實已臻明確，兩造其餘攻擊或防禦之方法，經核於
    判決結果無何影響，爰不一一論述，附此敘明。
十二、據上論結，本件戊○○之上訴為有理由，新光人壽公司、
    新光產險公司、國泰公司之上訴為無理由，依民事訴訟法第
    第450條、449條第1項、第78條、第463條、第385條第1項，
    判決如主文。
中    華    民    國    98    年    5     月    12    日
                    民事第三庭
                        審判長法  官 林敬修
                              法  官 張靜女
                              法  官 吳青蓉
正本係照原本作成。
如不服本判決，應於收受送達後20日內向本院提出上訴書狀，其
未表明上訴理由者，應於提出上訴後20日內向本院補提理由書狀
（均須按他造當事人之人數附繕本）上訴時應提出委任律師或具
有律師資格之人之委任狀；委任有律師資格者，另應附具律師資
格證書及釋明委任人與受任人有民事訴訟法第466條之1第1項但
書或第2項（詳附註）所定關係之釋明文書影本。
中    華    民    國    98    年    5     月    13    日
                              書記官 吳碧玲
附註：
民事訴訟法第466條之1（第1項、第2項）：
對於第二審判決上訴，上訴人應委任律師為訴訟代理人。但上訴
人或其他法定代理人具有律師資格者，不在此限。
上訴人之配偶、三親等內之血親、二親等內之姻親，或上訴人為
法人、中央或地方機關時，其所屬專任人員具有律師資格並經法
院認為適當者，亦得為第三審訴訟代理人。


司法院資訊處製作；財團法人民間司法改革基金會備份。
